【裁判字號】    97,易,987
【裁判日期】    971225
【裁判案由】    詐欺
【裁判全文】
臺灣高雄地方法院刑事判決               97年度易字第987號
公  訴  人  臺灣高雄地方法院檢察署檢察官
被      告  丙○○
                    （現另案在臺灣高雄看守所羈押中）
選任辯護人  陳正達律師
            許惠珠律師
            洪世崇律師
上列被告因詐欺案件，經檢察官追加起訴（97年度偵續字第178
號），本院判決如下：
    主  文
丙○○無罪。
    理  由
一、追加起訴意旨略以：被告丙○○同時係「力聖國際商務顧問
    有限公司」（址設高雄市三民區○○○ 街12號3 樓）、「一
    力聖國際商務徵信事業有限公司」（址設高雄市三民區○○○ 街16號3 樓之2） 、「力聖徵信社」（高雄市三民區○○○路702 之2 號22樓之2） 、「禾馨徵信社」（臺南市○區
    ○○街101 號8 樓）之實際負責人，自稱為「林特助」，共
    同被告乙○○（另由本院通緝中）則擔任上開力聖國際商務
    顧問有限公司之業務經理，2 人即以上開地點作為辦公處所
    ，並在各大報紙、火車上座椅、電話簿、公車站牌刊登廣告
    大肆招攬外遇調查、行蹤跟監、兩岸徵信、婚前徵信、債務
    催討、尋人等業務。緣戊○○曾於民國94年5 月19日，前往
    臺南市○區○○街101 號8 樓，以新臺幣（下同）1 萬5,00
    0 元委託一力聖國際商務徵信事業有限公司代為尋人，由該
    公司員工陳淑美經辦。復因其父遺產爭訟問題，於94年7 月
    間，以電話聯絡力聖國際商務顧問有限公司，詎被告竟與共
    同被告乙○○共同意圖為自己不法所有，基於詐欺取財之犯
    意聯絡，由共同被告乙○○向戊○○佯稱「全公司我最行，
    可以處理好遺產問題」，並以「須調取資料、委託律師、打
    通關節等藉口」，致戊○○陷於錯誤，先在其住處支付1 萬
    元，後在其友人李家富住處支付1 萬8000元，又陸續委請李
    家富墊付9 萬元、5 萬6,000 元、15萬元給共同被告乙○○
    ，當李家富以電話詢問被告，乙○○能否作主，被告竟告知
    「伊為本案最高主管，錢交給乙○○沒有問題，乙○○辦事
    能力很好，經驗很老到」，使李家富亦因此陷於錯誤，如數
    支付共同被告乙○○。嗣因戊○○發覺共同被告乙○○收受
    金錢後均無作為，始知受騙，因認被告涉犯刑法第339 條第
    1 項之詐欺取財罪嫌等語。
二、按犯罪事實應依證據認定之，無證據不得認定犯罪事實；不
    能證明被告犯罪者，應諭知無罪之判決，刑事訴訟法第154
    條第2 項、第301 條第1 項分別定有明文。又認定不利於被
    告之事實，須依積極證據，苟積極證據不足為不利於被告事
    實之認定時，即應為有利於被告之認定，更不必有何有利之
    證據；再犯罪事實之認定，應憑真實之證據，倘證據是否真
    實尚欠明確，自難以擬制推測之方式，為其判斷之基礎；刑
    事訴訟上證明之資料，無論為直接或間接證據，均須達於通
    常一般之人均不致有所懷疑，而得確信其為真實之程度，始
    得據為有罪之認定，若其關於被告是否犯罪之證明未能達此
    程度，而有合理懷疑之存在，致使無從形成有罪之確信，即
    不得遽為不利被告之認定，最高法院30年上字第816 號、53
    年台上字第656 號、76年台上字第4986號分別著有判例意旨
    可資參照。又告訴人之告訴，係以使被告受刑事訴追為目的
    ，是其陳述是否與事實相符，仍應調查其他證據以審認，最
    高法院52年台上字第1300號判例意旨參照。而所謂詐欺取財
    罪，以主觀上意圖為自己或第三人不法所有，客觀上有以詐
    術使人將本人或第三人之物交付為要件，必須被詐欺人因其
    詐術而陷於錯誤，否則不構成該罪，最高法院46年台上字第
    260 號判例意旨參照；且共同正犯之成立必須數人間有共同
    之行為決意，即共同正犯以二人以上實施犯罪行為，有共同
    故意為要件，果被告之一未參與實施犯罪行為之全部或一部
    ，或與之為共同犯罪之意思聯絡，即不能以共同正犯論（最
    高法院93年度台上字第347 號、82年度台上字第6112號判決
    意旨可資參照）。
三、本件公訴意旨認被告涉有前開犯嫌，無非係以被告在偵查中
    之供述、共同被告乙○○在偵查中之供述、證人即告訴人戊○○、證人李家富、證人即力聖國際商務顧問有限公司之處
    長丁○○、證人陳淑美在偵查中之證述、力聖徵信報紙廣告
    、中華電信電話簿廣告、一力聖國際商務顧問有限公司出具
    之1 萬5,000 元收據、名片影印本、證人戊○○書寫之委託
    書、父親遺產被侵害說明書、地籍、地價資料各1 份，與共
    同被告乙○○親筆收款條、簽發之6 張本票影本、切結書、
    自白書各1 份，及臺灣高雄地方法院檢察署檢察官96年度偵
    字第3579 9號、97年度偵字第2928、第5801、第6140、第
    11760 、第11902 號、第13278 號、第14753 號、第15186
    號起訴書各1 份為其論據。訊據被告固坦承係上揭徵信社、
    公司之負責人，乙○○則為經理，然堅決否認有何詐欺犯行
    ，辯稱：本件係乙○○違反公司規定私下承接戊○○委託遺
    產案件，並收取款項，伊並不知情，直到戊○○打電話到公
    司後，由丁○○發覺，才知道此事，並查出乙○○其他吃案
    。經查：
(一)證人戊○○於本院審理中固證稱：伊先到力聖臺南公司委託
    陳淑美尋人，後來於94年7 月間打電話到該公司高雄處詢問
    有無幫人處理遺產，乙○○表示他能處理所有事務，伊遂於
    一個月內陸續支付上開金額，但乙○○始終不願意開徵信社
    給的收據，還表示這是秘密，不能曝光，之後將近一年的時
    間內，乙○○都沒處理，伊便按照之前委託陳淑美尋人案件
    時，一力聖國際商務徵信有限公司開的收據上載「稽查組申
    訴專線：000-0000洽林特助」之電話，打給丙○○，表示託
    乙○○處理遺產事宜怎沒下文、要不要還錢，但丙○○只叫
    伊先跟「王處長」、「陳處長」聯絡，然「王處長」、「陳
    處長」也只是叫伊要匯更多錢過去，根本不願意還錢，也不
    願意跟伊見面等語（見本院卷第63至70頁）。核與證人陳淑
    美在偵查中之證述、報紙廣告、中華電信電話簿廣告、一力
    聖國際商務顧問有限公司出具受證人戊○○委託尋人之1 萬
    5,000 元收據、名片影印本、共同被告乙○○親筆收款條、
    證人戊○○委託書、父親遺產被侵害說明書、地籍、地價資
    料各1 份相符（見偵卷一第5 至32頁、偵卷二第10頁）。足
    見證人戊○○委託共同被告乙○○處理其父遺產一事，堪信
    為真。然遍觀證人戊○○上開證述內容，僅對如何委託共同
    被告乙○○處理遺產一節證述綦詳，不但未見其有與被告碰
    面或在電話中確實談論委託共同被告乙○○處理遺產一事，
    就連證人戊○○用以聯絡被告之上開申訴專線亦非共同被告
    乙○○所提供。況證人戊○○曾於偵查中稱：乙○○收了錢
    後一直搪塞，根本都沒有處理，伊後來找不到被告乙○○，
    就打電話給丙○○，丙○○此時才知道乙○○違背公司規定
    私下接這個案件，還找人去打乙○○等語明確（見偵卷三第
    29頁）。是證人戊○○不僅未親聞親見被告知道處理遺產一
    事，反而直到證人戊○○找不到共同被告乙○○而來電時才
    知此事，則尚難憑證人即告訴人戊○○對被告之不利陳述，
    即認被告有公訴意旨所指共同詐欺取財之犯行。
(二)證人李家富於偵查中固證稱：伊給乙○○錢前一天，有打電
    話問丙○○，關於戊○○處理遺產一事，乙○○可否作主、
    辦事能力如何、交錢給他有無問題，丙○○均答稱乙○○沒
    有問題、經驗老到等語（見偵卷三第34頁、偵卷四第7 頁）
    。然縱觀證人李家富上開證述內容，不過係詢問被告，共同
    被告乙○○是否值得信賴，卻未曾告知被告前述共同被告乙○○不願意開徵信社給的收據，還表示這是秘密，不能曝光
    等情。而被告係上開徵信社、徵信公司之實際負責人，共同
    被告乙○○則為業務經理，已如前述，依照一般經驗法則，
    被告自然會表示錢交給共同被告乙○○沒有問題，焉能遽此
    即認被告有公訴意旨所指共同詐欺取財之犯行。
(三)而證人丁○○於偵查中、本院審理中結證：伊在力聖徵信公
    司擔任處長，該公司接案流程為員工以公司名義簽合約、收
    訂金後交給會計，會計便製作日報表彙整存檔，不能私下接
    案，而伊曾接到戊○○來電表示有私下請乙○○處理事情卻
    沒有成果，便詢問戊○○有無公司開的委託書、合約書，但
    戊○○都沒有，且不太願意講出細節，伊便查詢公司電話紀
    錄，發現乙○○確曾接過一位台南蘇小姐的來電，但公司合
    約卻無此紀錄，伊擔心乙○○可能私下接案，破壞公司聲譽
    ，故向丙○○反應，後來乙○○就突然離職了等語（見本院
    卷第71至76頁、偵三卷第36、37頁）。已就其公司一般接案
    流程係由各員工以公司名義簽約收款，與本件係共同被告乙○○私下接案狀況不同等情證述明確，且一致無矛盾。核與
    證人戊○○更早委託尋人案件時，有一力聖國際商務徵信有
    限公司之收據，而委託共同被告乙○○處理遺產時，卻完全
    沒有公司開立之文件一節，相互符合。且共同被告乙○○於
    警詢時、偵查中亦供稱：伊係私下承接此案，未以公司名義
    ，所以沒把錢給公司，後來戊○○打電話到公司，此案曝光
    ，導致伊被公司革職，還必須賠償本案與其他吃案之公司業
    務損失，連同欠丙○○款項，總共60萬元等語（見偵卷二11
    至20、偵卷三第26至31頁）明確，復有共同被告乙○○簽發
    之6 張各10萬元面額之本票影本及切結書、自白書各1 份附
    卷可稽（見偵五卷第19至22頁）。足見本件被告對於共同被
    告乙○○私下接案一事，應不知情，依照上揭法條意旨說明
    ，難認有何共同詐欺犯行。末就公訴意旨另舉上開96年度偵
    字第35799 號等案起訴被告涉犯多起詐欺取財、恐嚇等犯罪
    事實觀之，皆認定被告係與另案被告丁○○、王光進等人以
    力聖等徵信公司名義受託案件，並有公司之合約書、收據與
    會計所做報表互為勾稽，此有該起訴書1 份附卷可稽，然本
    件未見有何以公司名義出具之文書，被告亦堅決否認有承接
    告訴人戊○○之委託，足見本件情節與另案起訴事實迥異，
    則該起訴書自難作為不利被告之認定，反而引起通常一般人
    對被告是否有為本件犯行之疑問。
(四)從而，本件被告是否有為公訴意旨所指前開犯行一事，即有
    疑問，難認有何共同詐欺取財之犯行。
四、綜上所述，公訴意旨所舉證據，不足使一般人均不致有所懷
    疑，而得確信被告有前開詐欺犯行，故尚有合理之懷疑存在
    ，本院自難形成被告有罪之心證。此外復查無其他積極證據
    足認被告有何犯行，揆諸首揭說明，應為被告無罪之諭知。
據上論斷，應依刑事訴訟法第301 條第1 項，判決如主文。
本案經檢察官甲○○到庭執行職務。
中    華    民    國    97    年    12    月    25    日
                  刑事第十庭  審判長法  官   莊松泉
                                    法  官   顏銀秋
                                    法  官   李俊霖
以上正本證明與原本無異。
如不服本判決應於收受送達後10日內向本院提出上訴書狀，並應
敘述具體理由；如未敘述上訴理由者，應於上訴期間屆滿後20日
內向本院補提理由書（均須按他造當事人之人數附繕本）「切勿
逕送上級法院」。
中    華    民    國    97    年    12    月    25    日
                                    書記官   武凱葳


司法院資訊處製作；財團法人民間司法改革基金會備份。
